【裁判字號】    99,基簡,116
【裁判日期】    990610
【裁判案由】    撤銷行為及塗銷所有權移轉登記
【裁判全文】
臺灣基隆地方法院基隆簡易庭民事判決   99年度基簡字第116號
原      告  丁○(台灣)商業銀行股份有限公司
法定代理人  甲○○
訴訟代理人  乙○○
            丙○○
被      告  戊○○
            己○○
上列當事人間請求撤銷行為及塗銷所有權移轉登記事件，本院於
民國99年6月1日言詞辯論終結，判決如下：
    主  文
原告先位之訴駁回。
被告間就附表所示之不動產於民國九十八年五月六日所為之贈與
行為，及於同年五月二十一日所為所有權移轉登記之物權行為均
應予撤銷。
被告己○○應將如附表所示之不動產於民國九十八年五月二十一
日，基隆市信義地政事務所收件字號為九八基信字第二八八九號
之以贈與為原因所辦理之所有權移轉登記塗銷，並回復登記予被
告戊○○所有。
訴訟費用新臺幣貳仟玖佰壹拾元，由被告戊○○負擔新臺幣壹仟
伍佰拾元，餘由被告己○○負擔。
    事實及理由
一、被告戊○○經合法通知，未於言詞辯論期日到場，核無民事
    訴訟法第386條所列各款情形，依民事訴訟法第436條第2項
    、第385條第1項前段之規定，准原告之聲請，由其一造辯論
    而為判決。
二、原告主張：
(一)被告戊○○於民國97年12月22日向原告（分割更名前為美商
    丁○銀行股份有限公司）申領信用貸款，並經原告貸與新臺
    幣（下同）265,000元，被告戊○○於98年1月8日及2月25日
    繳納2期款項後即未再依約繳款，自98年3月起迄今尚欠原告
    256,996元及利息未清償，原告向臺灣臺北地方法院聲請本
    票裁定取得執行名義後，依被告戊○○住址反查建物所有權
    人時，始發覺被告戊○○已於98年5月6日將原為其所有如附
    表所示之不動產（下稱系爭不動產）贈與予被告己○○，並
    於同年月21日完成所有權移轉登記。
(二)被告2人為姊弟關係，被告戊○○將其名下系爭不動產贈與
    被告己○○，明顯係為脫產躲避債權人之追償，且被告己○
    ○為被告戊○○之弟，對於兄弟姊妹間之經濟狀況以及意圖
    脫產之行為亦應知悉，因此被告間贈與之意思表示當然為虛
    偽而不實，故被告間之贈與行為依民法第87條第1項前段：
    「表意人與相對人通謀而為虛偽意思表示者，其意思表示無
    效。」規定應屬無效，然因難以期待被告戊○○會因贈與行
    為無效而向被告己○○請求塗銷所有權移轉登記，原告自得
    依民法第242條前段：「債務人怠於行使其權利時，債權人
    因保全債權，得以自己之名義，行使其權利。」請求被告己
    ○○塗銷所有權移轉登記並回復為被告戊○○所有。
(三)又債務人所有之財產即為債權人之總擔保，如債務人所為之
    處分財產行為，致積極財產顯形減少，而害及債權無法獲償
    者，即屬詐害行為，債權人自可聲請法院撤銷之，以保全債
    務人之責任財產，故縱被告間之贈與行為有效，然被告戊○
    ○將系爭不動產贈與被告己○○並完成所有權移轉登記後，
    被告戊○○名下已無其他財產足資清償對原告之債務，則被
    告間之無償贈與行為，顯已侵害原告之債權甚明，原告依民
    法第244條第1項：「債務人所為之無償行為，有害及債權者
    ，債權人得聲請法院撤銷之。」及第4項：「債權人依第1項
    或第2項之規定聲請法院撤銷時，得並聲請命受益人或轉得
    人回復原狀。但轉得人於轉得時不知有撤銷原因者，不在此
    限。」規定，原告亦得聲請撤銷被告間之贈與行為，及請求
    塗銷所有權移轉登記並回復為被告戊○○所有。
(四)基於前述，聲明：
  1.先位聲明：
 (1)確認被告間就系爭不動產於98年5月6日所為之贈與契約無效
    ；
 (2)以上開贈與行為為原因所為之所有權移轉登記應予塗銷，並
    回復登記予被告戊○○所有。
  2.備位聲明：
 (1)被告間就系爭不動產於98年5月21日以贈與為登記原因所為
    之所有權移轉登記，其贈與之債權行為及移轉登記之物權行
    為，均應予撤銷；
 (2)上開所有權移轉登記應予塗銷，並回復登記予被告戊○○所
    有。
三、被告方面：
(一)被告戊○○經合法通知而未到庭，亦未提出書狀為任何聲明
    或陳述。
(二)被告己○○到庭陳述略以：與被告戊○○為姊弟關係，被告
    戊○○在外欠很多錢，故將系爭不動產贈與予被告己○○，
    被告己○○於系爭不動產所有權移轉登記時即已知悉上情；
    本件登記原因雖為贈與，但被告己○○有承接合作金庫銀行
    之貸款，當時尚欠210萬元，經被告己○○陸續清償後，目
    前僅尚欠140萬元；被告己○○不願意塗銷系爭不動產所有
    權移轉登記。
四、得心證之理由：
(一)經查，原告主張被告戊○○向原告申請信用貸款，其於98年
    1月8日及2月25日繳納2期款項後即未再依約繳款，現尚積欠
    原告貸款本金256,996元及利息未清償，被告戊○○於98年5
    月21日將其所有系爭不動產以贈與為原因移轉登記為被告己
    ○○所有，被告戊○○已無其他財產足資清償對原告所負債
    務之事實，業據其提出行政院金融監督管理委員會98年7月
    17日金管銀外字第09800316561號函、股份有限公司變更登
    記表、信用貸款申請書、消費性個人信用貸款約定書、本票
    、臺灣臺北地方法院98年度司票字第12962號裁定、裁定確
    定證明書、土地及建物登記謄本、異動索引等件為證，並有
    基隆市信義地政事務所99年3月3日基信地所一字第09900014
    25號函附98年基信字第2889號不動產所有權移轉登記相關資
    料影本在卷可憑，本院審酌上開證物與原告之主張相符，堪
    信原告上開主張為真實。
(二)先位聲明部分：
  1.按確認法律關係之訴，非原告有即受確認判決之法律上利益
    者，不得提起之，民事訴訟法第247 條前段定有明文。而該
    條所謂即受確認判決之法律上利益，係指因法律關係之存否
    不明確，致原告在私法上之地位有受侵害之危險，而此項危
    險得以對於被告之確認判決除去之者而言（最高法院42年臺
    上字第1031號判例參照）。原告主張其為被告戊○○之債權
    人，被告戊○○無任何財產可供清償其積欠原告之債務，被
    告間就系爭不動產所為之贈與行為係出於通謀虛偽意思表示
    ，被告戊○○以上開贈與行為為原因將系爭不動產所有權移
    轉登記予被告己○○所有，致原告上開債權無法受償，則被
    告間就系爭不動產是否出於通謀虛偽意思表示而為贈與、移
    轉，關乎原告就其對被告戊○○之債權得否獲得滿足，原告
    自有確認被告間就系爭不動產贈與契約關係是否存在之確認
    利益，其提起本件確認之訴，於法即無不合，先予敘明。
  2.按表意人與相對人通謀而為虛偽意思表示者，其意思表示無
    效，民法第87條第1項前段定有明文。所謂通謀為虛偽意思
    表示，乃指表意人與相對人互相故意為非真意之表示而言，
    故相對人不僅須知表意人非真意，並須就表意人非真意之表
    示相與為非真意之合意，始為相當（最高法院62年台上字第
    316號判例要旨可資參照）。又當事人主張有利於己之事實
    ，就其事實負有舉證之責，民事訴訟法第277條前段亦有明
    定。原告主張被告2人就系爭不動產所為之贈與行為屬通謀
    虛偽意思表示而無效，則原告自應就通謀虛偽意思表示乙節
    負舉證責任，若原告不能舉證自己主張事實為真正，則被告
    就其抗辯事實即令不能舉證，或所舉證據尚有疵累，亦應駁
    回原告之訴。原告僅以被告間為姊弟關係，渠等對彼此之經
    濟狀況及意圖脫產之行為亦應知悉為由，即主張被告間就系
    爭不動產所為之贈與行為屬通謀虛偽意思表示，惟即使被告
    戊○○確係基於脫產之意圖將系爭不動產贈與被告己○○，
    被告己○○亦知悉之而受贈與，然該「脫產之意圖」至多僅
    為被告間成立贈與行為之動機，與渠等間就贈與行為所為之
    意思表示是否屬通謀虛偽意思表示，實屬二事，原告復未能
    舉證證明被告間就系爭不動產所為之贈與行為係出於通謀虛
    偽意思表示，則原告提起先位之訴，主張被告間贈與係屬通
    謀虛偽意思表示，請求確認被告間就系爭不動產於98年5月6
    日所為之贈與契約無效，及被告己○○應將以上開贈與契約
    為原因所為之系爭不動產所有權移轉登記予以塗銷，並回復
    登記予被告戊○○所有，洵屬無據，應予駁回。
(三)備位聲明部分：
  1.按債務人所為之無償行為，有害及債權者，債權人得聲請法
    院撤銷之，民法第244條第1項定有明文。可知債權人撤銷債
    務人所為之無償行為，須具備下列客觀要件：須債務人曾
    為法律行為：撤銷權乃撤銷債務人所為詐害行為，所謂詐害
    行為係指法律行為而言；須債務人之行為以財產為標的：
    債務人之行為如非以財產為標的，則與其責任財產無關，無
    撤銷必要；須債務人之行為有害及債權：包括詐害行為須
    為債務成立後所為者；須債務人陷於無資力，意即因債務人
    之行為而致積極的減少財產或消極的增加債務，而使債權陷
    於清償不能、或困難、或遲延之狀態。按債務人所有之財產
    除對於特定債權人設有擔保物權外，應為一切債務之總擔保
    ，故債務人明知其財產不足清償一切債務，而竟將財產無償
    移轉予第三人，債權人即得依民法第244條第1項之規定，聲
    請法院撤銷，此項撤銷權之效力，不特及於債權行為，即物
    權行為亦無例外（最高法院48年台上字第1750號判例意旨參
    照）。
  2.本件原告未能就被告間就系爭不動產所為之贈與行為係出於
    通謀虛偽意思表示乙節舉證明之，已如前述，則被告間就系
    爭不動產所為之贈與契約即為有效。而贈與契約乃屬無償契
    約，故被告間於98年5月6日之贈與系爭不動產之債權行為及
    98年5月21日移轉系爭不動產所有權之物權行為應認定屬於
    無償之法律行為。又債務人所有之財產為一切債務之擔保，
    而本件被告戊○○為原告之債務人，除系爭不動產外別無其
    他財產，其明知財產不足清償債務，卻將財產移轉登記予被
    告己○○，且被告己○○於受贈及系爭不動產所有權移轉登
    記時，亦明知被告戊○○有債權未清償，已使原告之債權有
    無法受滿足之情存在，嚴重影響原告之債權甚明。從而，原
    告依民法第244條第1項規定，請求撤銷被告間就系爭不動產
    98年5月6日所為之贈與債權行為及98年5月21日所為之所有
    權移轉登記物權行為，並依同法第4項前段：「債權人依第1
    項之規定聲請法院撤銷時，得並聲請命受益人或轉得人回復
    原狀。但轉得人於轉得時不知有撤銷原因者，不在此限。」
    規定，請求被告己○○將系爭不動產所有權移轉登記塗銷以
    回復原狀，為有理由，應予准許。
五、從而，原告依民法第244條第1項、第4項規定，請求法院撤
    銷被告2人間就系爭不動產所為之贈與行為及以該贈與為原
    因之所有權移轉之物權行為，並塗銷該所有權移轉登記，為
    有理由，應予准許。
六、末按訴之客觀預備合併，法院如認先位之訴為無理由，而預
    備之訴為有理由時，就預備之訴固應為原告勝訴之判決，惟
    對於先位之訴，仍須於判決主文記載駁回該部分之訴之意旨
    ，此有最高法院著有83年度臺上字第783號判例可資參照，
    因此本件原告先位之訴部分為無理由，應予駁回，後位聲明
    部分，為有理由，應予准許，併此敘明。
七、依民事訴訟法第79條、第85條第1項、第87條第1項，判決如
    主文。
中    華    民    國    99    年    6     月    10    日
                  基隆簡易庭法  官  王翠芬
以上正本係照原本作成。
對於本件判決如有不服，應於收受送達後20日內向本院提出上訴
書狀，上訴於本院合議庭，並按他造當事人之人數附具繕本。
中    華    民    國    99    年    6     月    10    日
                            書記官  李一農
附表：
┌─┬──┬───────┬───┬──────────────┬────┐
│編│    │              │建築式│    建物面積（平方公尺）    │  權利  │
│  │    │基  地  坐  落│樣主要├────────┬─────┤        │
│  │建號│--------------│建築材│  樓 層 面 積   │附屬建物主│        │
│  │    │建  物  門  牌│料及房│                │要建築材料│        │
│號│    │              │屋層數│                │及用途    │  範圍  │
├─┼──┼───────┼───┼────────┼─────┼────┤
│1 │基隆│基隆市中正區港│5層樓 │5層：65.55      │陽台6.87  │  全部  │
│  │市○○○段2小段17－1│鋼筋混│                │雨遮2.76  │        │
│  │正區│地號          │凝土造│                │          │        │
│  │港灣│--------------│      │                │          │        │
│  │段2 │基隆市中正區中│      │                │          │        │
│  │小段│船路90巷17號5 │      │                │          │        │
│  │第90│樓            │      │                │          │        │
│  │5建 │              │      │                │          │        │
│  │號  │              │      │                │          │        │
└─┴──┴───────┴───┴────────┴─────┴────┘
┌─┬───────────────┬──────┬───────────┐
│編│           地     號          │   面   積  │    權  利  範  圍    │
│號│                              │（平方公尺）│                      │
├─┼───────────────┼──────┼───────────┤
│1 │基隆市○○區○○段2小段17－1地│4           │1060分之212           │
│  │號                            │            │                      │
├─┼───────────────┼──────┼───────────┤
│2 │基隆市○○區○○段2小段17－24 │102         │1060分之212           │
│  │地號                          │            │                      │
└─┴───────────────┴──────┴───────────┘

司法院資訊處製作；財團法人民間司法改革基金會備份。
